臺灣高等法院臺南分院刑事判決
                                 111年度金上更一字第26號
上  訴  人  
即  被  告  余菲秝



上列上訴人因違反銀行法案件，不服臺灣臺南地方法院109年度
金訴字第100號中華民國110年4月30日第一審判決（追加起訴案
號：臺灣臺南地方檢察署108年度偵字第15034號），提起上訴，
本院判決後，經最高法院發回更審，本院判決如下：
    主  文
原判決撤銷。
本件公訴不受理。
    理  由
一、公訴意旨略以：緣陳超羣（綽號：發哥、阿發，通緝中）明
    知非依銀行法組織登記之銀行，不得經營收受存款業務，且
    不得以借款、收受投資或其他名義，向多數人或不特定人收
    受款項或吸收資金，而約定或給付與本金顯不相當紅利、利
    息或其他報酬，其竟基於違法經營收受存款業務之犯意，自
    民國101年間起，在高雄市○○區○○路00號設立辦公室組織集
    團，對外自稱其在澳門威尼斯人賭場及新加坡金沙賭場經營
    VIP賭廳及經營生技公司，如參與投資其前開賭場、生技公
    司業務之經營，每月可獲取投資金額3%至10%不等之紅利，
    如投資達一定之金額，得免費招待前往澳門、新加坡之賭場
    參觀旅遊，且如投資人另招攬其他下線投資達一定金額，並
    經陳超羣之同意者，即可取得「經營管理權」，經營管理權
    人係集團與其個人下線投資人之窗口，負責代集團收取資金
    及發放紅利，並得自其招攬投資之總金額（含自己及其他下
    線之投資金額）多抽取1%至2%不等之紅利，及自行決定下線
    投資人之紅利成數，而以此方式向不特定之人招攬投資。嗣
    被告余菲秝（原名余懿庭，以下均稱余懿庭）透過管道結識
    陳超羣而知悉上開可獲得暴利之吸金方案後，亦貪圖暴利而
    與陳超羣共同基於違法經營收受存款業務之犯意聯絡，除自
    己交付資金參與投資外，復利用自身之人脈、管道，以可獲
    取高額紅利為由，向週遭之親友介紹陳超羣賭場投資方案，
    並協助親友再向各自之親友招攬，以吸引更多不特定之人加
    入投資，藉以累積渠等名下招攬之投資總金額取得經營管理
    權人資格，而從中多賺取1%至3%不等之額外紅利；因此致張
    增喜、魏法徵、史進得、許丕從、陳依君之配偶林建志(原
    名林昊雷)、黃玉貞、陳圓圓等人為賺取高額紅利，分別於
    附表所示之時間、交付如附表所示之投資款項予被告余懿庭
    及陳超羣，而紛紛參與陳超羣之吸金方案。因認被告涉犯銀
    行法第29條、第29條之1、第125條第1項後段之非法經營銀
    行業務罪嫌。
二、按檢察官於第一審辯論終結前，得就與本案相牽連之犯罪或
    本罪之誣告罪追加起訴，為刑事訴訟法第265條第1項所明定
    。而所謂「與本案相牽連之犯罪」，乃指同法第7 條所定之
    相牽連案件，亦即㈠一人犯數罪；㈡數人共犯一罪或數罪；㈢
    數人同時在同一處所各別犯罪；㈣犯與本罪有關之藏匿人犯
    、湮滅證據、偽證、贓物各罪。因此，本案經起訴後，倘檢
    察官就非屬與本案相牽連之犯罪或本罪之誣告罪追加起訴，
    其追加起訴之程序即與法律規定之要件不合，應依刑事訴訟
    法第303條第1款之規定諭知不受理之判決。
三、經查：
　㈠檢察官以被告違反銀行法案件，與臺灣臺南地方法院審理中
    之107年度金重訴字第5號案（下稱原案件）為相牽連案件追
    加起訴（下稱本案），而追加起訴書之「所犯法條」欄固記
    載：「被告余懿庭就上開非法經營銀行業務之犯行，與同案
    被告陳超羣及其他參與陳超羣投資集團之成員間，有犯意聯
    絡及行為分擔，請論以共同正犯」等語（見追加起訴書第8 
    頁）。然不論原案件之起訴書抑或本案之追加起訴書，均未
    列陳超羣為被告，此觀各該起訴書即明。則追加起訴書所載
    之「同案被告陳超羣」等語，已與事實不合，陳超羣既未於
    原案件遭起訴，即無從以被告與陳超羣共犯數罪，即認本案
    與原案件係數人共犯一罪或數罪之相牽連案件，而據以追加
    起訴。
　㈡其次，依原案件起訴書犯罪事實欄之記載，原案件之被告14
    人「分別」與陳超羣共同基於違法經營收受存款業務之犯意
    聯絡，或受僱陳超羣加入上開賭場投資案集團，或向週遭之
    親友介紹陳超羣上開投資方案遊說參與投資，並協助親友再
    向各自之親友招攬，以吸引更多不特定之人加入投資。則原
    案件之起訴檢察官僅認定原案件之被告14人分別與陳超羣各
    自成立共同正犯，實未認通緝在逃之原案件全體被告14人與
    陳超羣相互間，均有犯意聯絡及行為分擔，而均成立共同正
    犯。且本案追加起訴書之犯罪事實欄亦僅記載：「嗣余懿庭
    透過管道結識陳超羣而知悉上開可獲得暴利之吸金方案後，
    亦貪圖暴利而與陳超羣共同基於違法經營收受存款業務之犯
    意聯絡，除自己交付資金參與投資外，復利用自身之人脈、
    管道，以可獲取高額紅利為由，向週遭之親友介紹陳超羣上
    開投資方案，並協助親友再向各自之親友招攬，以吸引更多
    不特定之人加入投資，藉以累積渠等名下招攬之投資總金額
    取得經營管理權人資格，而從中多賺取1%至3%不等之額外紅
    利；因此致張增喜……等人……交付……投資款予余懿庭、陳超羣
    」（見追加起訴書第1、2頁），未曾提及被告余懿庭與原案
    件被告14人具有共犯關係。況且檢察官起訴被告余懿庭之犯
    罪事實係招攬被害人投資陳超羣所經營公司之投資案，而由
    陳超羣違法吸收資金，被告則可獲取陳超羣所支付按被害人
    投資金額計算之利息，易言之，檢察官所主張被告對於被害
    人違法吸金之犯行，僅與陳超羣有犯意聯絡及行為分擔，與
    原案件之被告14人並無關聯，尚難以追加起訴書所犯法條欄
    記載被告與同案被告陳超羣及其他參與陳超羣投資集團之成
    員間，有犯意聯絡及行為分擔等語，即認本案被告與原案件
    之被告14人共犯一罪或數罪，而為相牽連犯罪。此由原判決
    於犯罪事實僅認定被告與陳超羣共同基於違法經營收受存款
    業務之犯意聯絡而為本案犯行（見原審判決第2頁），於理
    由欄亦僅認定被告與陳超羣間確有共同犯非法經營收受存款
    業務犯意聯絡及行為分擔，就本案犯行應論以共同正犯（見
    原審判決第30-35、38頁），卻對原案件被告14人未置乙詞
    ，亦可見被告與原案件被告14人並無共犯關係存在。另本案
    與原案件亦無刑事訴訟法第7條其餘各款所稱之「一人犯數
    罪」、「數人同時在同一處所各別犯罪」、「犯與本罪有關
    之藏匿人犯、湮滅證據、偽證、贓物各罪」之情形，其追加
    起訴之程序顯然違背規定，應無疑問。
　㈢至於被告及其於原審之辯護人於原審辯論終結前，雖未就追
    加起訴之程序合法性有何抗辯，惟因此類訴訟合法之條件，
    不僅應於起訴時具備，於判決時仍應繼續存在，並不因被告
    未於第一審辯論終結前異議而得治癒，併此敘明。
四、綜上所述，檢察官對被告追加起訴部分，其追加起訴程序違
    背規定，應諭知不受理判決，原審依檢察官之追加起訴而對
    被告論罪科刑，容有違誤。被告上訴意旨指摘檢察官之追加
    起訴不合法，為有理由，應由本院將原判決予以撤銷，並自
    為不受理之判決，且不經言詞辯論為之。　
五、應適用之法律：
　　刑事訴訟法第369條第1項前段、第364條、第303條第1款。
本案經檢察官許家彰追加起訴。
中　　華　　民　　國　　111 　年　　7 　　月　　15　　日
                  刑事第七庭    審判長法　官  吳勇輝
                                      法　官  黃國永
                                      法　官  吳錦佳
以上正本證明與原本無異。
如不服本判決應於收受送達後20日內向本院提出上訴書狀，其未
敘述上訴理由者，並得於提起上訴後20日內向本院補提理由書（
均須按他造當事人之人數附繕本）「切勿逕送上級法院」。
　　　　　　　　　　　　　　　　　　　書記官  王杏月　　
中　　華　　民　　國　　111 　年　　7 　　月　　15　　日

附表：
投資人 投資時間 投資金額 約定利息 張增喜 102年起至105年間 1,255萬元 3～5% 魏法微 102年起至104年間 150萬元 3～4% 史進得 101年起至105年間 500萬元 3～4% 許丕從 104年11月27日 50萬元 3% 陳依君 104年4月15日 600萬元（係以其配偶林建志名義投資） 5% 黃玉貞 104年7月至8月 750萬元 4% 陳圓圓 104年5月14日 50萬元 4.5% 陳圓圓 104年8月17日 450萬元 4.5% 陳圓圓 104年9月30日 250萬元 4.5%